臺灣高等法院高雄分院民事判決　九十二年度家上字第一一一號
　　　上　訴　人　甲○○
　　　訴訟代理人　何旭苓律師
　　　被 上 訴人　乙○○
當事人間請求確認婚姻不成立事件，上訴人對於民國九十二年十月十三日臺灣高雄地
方法院九十一年度家訴字第七三號第一審判決提起上訴後，為訴之變更，本院於九十
三年九月八日言詞辯論終結，判決如下：
    主      文
確認上訴人與被上訴人之婚姻不成立。
變更之訴訴訟費用由被上訴人負擔。
    事實及理由
一、本件上訴人變更之訴主張：戶籍上雖登記兩造於民國八十九年四月二十四日結婚
    ，惟兩造並未於八十九年四月二十四日舉行任何結婚公開儀式。又八十八年五月
    八日，在高雄市○○路大八餐廳聚餐係為上訴人之母親慶祝母親節，並非兩造結
    婚宴客，故兩造間並無婚姻關係存在，為此請求確認上訴人與被上訴人之婚姻不
    成立等語。上訴聲明：求為判決：（一）確認上訴人與被上訴人之婚姻不成立。
    （二）第一、二審訴訟費用由被上訴人負擔。
二、被上訴人則以：兩造雖未於八十九年四月二十四日舉行結婚典禮，惟早已於八十
    八年五月八日在高雄市○○路大八餐廳結婚及宴客，嗣於八十八年五月三十日在
    高雄市○○路大八餐廳宴請上訴人青商會朋友，又於八十八年六月間在兩造住處
    宴請被上訴人之親戚二次，且上訴人之父之元配陳涼於九十一年四月十三日死亡
    時，在訃文上，上訴人及被上訴人同列為孝男及孝媳，足見兩造間確有結婚等語
    置辯。於本院聲明：求為判決：駁回上訴人變更之訴。
三、查，兩造就其等雖於戶籍上登記八十九年四月二十四日結婚，惟事實上並未於該
    日舉行任何結婚公開儀式乙節，並不爭執，且證人即於兩造八十九年四月二十四
    日結婚證書（見原審卷第十頁，以下簡稱系爭結婚證書）上分別擔任證婚人、介
    紹人之葉文峰及張明仁於原審均證稱：未曾看過系爭結婚證書，其上簽名非其等
    所為，但印文係上訴人向其等借印章蓋的等語（見原審卷第三十一頁），是兩造
    確未於八十九年四月二十四日舉行任何結婚公開儀式，應堪認定。茲有爭執者為
    兩造有無於八十八年五月八日結婚？茲分述如下：
（一）按當事人主張有利於己之事實者，就其事實有舉證之責任，民事訴訟法第二百
      七十七條前段定有明文。查，被上訴人主張兩造於八十八年五月八日在高雄市
      ○○路大八餐廳結婚云云，為上訴人所否認，且兩造未就八十八年五月八日辦
      理結婚登記，依前開規定，被上訴人自應就兩造於八十八年五月八日有結婚之
      事實負舉證責任。
（二）被上訴人主張兩造於八十八年五月八日高雄市○○路大八餐廳結婚及宴客，大
      約五十人，均係上訴人之親戚及朋友，沒有被上訴人之親戚及朋友到場，被上
      訴人之父亦不在場，此外，系爭結婚證書上之證婚人葉文峰亦有到場云云，為
      上訴人所否認。經查：１．證人即於八十八年五月八日至高雄市○○路大八餐
      廳與兩造共同用餐之朱皆居（上訴人之兄）、朱碧添（上訴人之弟）於原審，
      及朱敏章（上訴人之兄）、朱敏雄（上訴人之兄）、潘桂（上訴人之母）於本
      院均證稱：八十八年五月八日在高雄市○○路大八餐廳聚餐係為慶祝母親節，
      而非兩造結婚之喜宴，當天並不知道兩造要結婚等語，且被上訴人於本院亦自
      承：八十八年五月八日當天，伊還請假回家換衣服，再到高雄市○○路大八餐
      廳包廂內同餐，並沒有請司儀幫忙主持婚禮儀式，當場亦無人宣布結婚典禮開
      始或宣布兩造結婚，於會場並未貼有囍字紅紙，當日係上訴人之兄朱敏章要伊
      單獨一一向上訴人之親友敬酒，上訴人並未陪同敬酒等情，果兩造確已約定於
      八十八年五月八日結婚，則被上訴人於事前應已知悉，並準備好一切結婚事宜
      ，焉會於餐廳無任何結婚典禮之佈置，亦無任何結婚儀式，且上開參加聚餐之
      證人均不知道當日兩造結婚？果當日係兩造結婚之日，何以上訴人未依習俗陪
      同被上訴人向上訴人親友一一介紹及敬酒？參以若八十八年五月八日係兩造結
      婚之日，依常情而言，被上訴人應於事先準備好服飾，何以當日還去上班後，
      再請假回家換衣服？顯見其係臨時受通知至高雄市○○路大八餐廳參加上訴人
      家庭聚餐，而非與上訴人舉行結婚儀式，足見八十八年五月八日兩造並未結婚
      。另八十八年之母親節為五月九日（星期日），上訴人及其兄弟於母親節前夕
      提前為其等母親慶祝母親節，尚符合一般常情，被上訴人主張八十八年五月八
      日非母親節，故八十八年五月八日在高雄市○○路大八餐廳聚餐非慶祝母親節
      云云，不足採信。２．果如被上訴人所主張兩造係於八十八年五月八日在高雄
      市○○路大八餐廳結婚及宴客，則兩造應於事前即已規劃好結婚事宜，不可能
      倉促為之，且當時被上訴人之父楊崑穴尚在，何以被上訴人未於八十八年五月
      八日邀請自己之父親參加婚禮？亦未邀請被上訴人之親友到場？此顯與常情有
      違。３．證人葉文峰於原審證稱伊未於八十八年五月八日至高雄市○○路大八
      餐廳與兩造吃飯等情（見原審卷第三十頁），故被上訴人主張葉文峰於八十八
      年五月八日至高雄市○○路大八餐廳參加兩造之婚宴云云，不足採信。綜上，
      尚難認兩造於八十八年五月八日有舉行任何結婚儀式。
（三）依被上訴人主張兩造分別於八十八年五月三十日在高雄市○○路大八餐廳宴請
      上訴人青商會朋友，及於八十八年六月間在兩造住處宴請被上訴人之親戚二次
      等語，為上訴人所不爭執，自堪認屬實。而上開宴客日期均在被上訴人所主張
      兩造結婚日期（即八十八年五月八日）之後，並非在被上訴人所主張之結婚日
      期所舉行，故上開宴客不能證明兩造在八十八年五月八日有結婚之事實。又被
      上訴人所舉之證人林志文（即被上訴人之姊夫）、楊文和（即被上訴人之兄）
      、楊鳳英（即被上訴人之妹）、林楊鳳蘭（即被上訴人之妹）、楊文獅（即被
      上訴人之兄）於原審均證稱：其等受邀至兩造住處用餐，係在八十八年六月初
      等語，是上開證人既未於八十八年五月八日受邀至高雄市○○路大八餐廳，則
      其等僅能證明於八十八年六月初，受邀至兩造住處吃飯而已，並不能證明兩造
      於八十八年五月八日有舉行結婚儀式之事實，是尚難僅憑上開證人證述於八十
      八年六月初受邀至兩造住處吃飯，即認兩造於八十八年五月八日有結婚。
（四）被上訴人主張上訴人之父之元配陳涼（即證人朱敏雄之生母）於九十一年四月
      十三日死亡時，上訴人之家人有將伊以媳婦之身分列名於訃文上等情，業據其
      提出訃文為證（見原審卷第一二二頁），且為上訴人所不爭執，固堪認屬實，
      惟證人朱敏雄證稱：之所以將被上訴人列為媳婦，係因被上訴人主動要求列名
      在訃文上等語（見本院卷第九五頁），足見被上訴人以媳婦身分列名於訃文上
      ，並非上訴人之要求，何況兩造是否有結婚，應就兩造有無舉行公開儀式及二
      人以上之證人等要件為認定，不因上開訃文上將被上訴人列為媳婦，即認兩造
      間有婚姻關係存在，故被上訴人主張上訴人之父之元配陳涼於九十一年四月十
      三日死亡時，上訴人之家人有將伊以媳婦之身分列名於訃文上，足見兩造有結
      婚云云，不足採信。
四、綜上所述，上訴人主張兩造未曾於八十八年五月八日及八十九年四月二十四日結
    婚，應堪採信，被上訴人抗辯兩造於八十八年五月八日結婚，為無可取。從而，
    上訴人訴請確認上訴人與被上訴人之婚姻不成立，為有理由，應予准許。
五、據上論結，本件上訴人變更之訴為有理由，依民事訴訟法第七十八條，判決如主
    文。
中　　　華　　　民　　　國　　九十三　　年　　　九　　　月　　二十二　　日
                                                民事第三庭
~B1審判長法　官　張國彬
~B2      法　官　徐文祥
~B3      法　官　鄭月霞
正本係照原本作成。
如對本判決上訴，須於判決送達後二十日內向本院提出上訴狀，其未表明上訴理由者
，應於上訴後二十日內向本院提出上訴理由書（均須按他造當事人之人數附繕本）。
上訴時應提出委任律師或具有律師資格之人之委任狀，並依附註條文規定辦理。
中　　　華　　　民　　　國　　九十三　　年　　　九　　　月　　二十二　　日
~B法院書記官　魏文常
附註：
民事訴訟法第四百六十六條之一：對於第二審判決上訴，上訴人應委任律師為訴訟代
理人，但上訴人或其法定代理人具有律師資格者，不在此限。
上訴人之配偶、三親等內之血親、二親等內之姻親，或上訴人為法人、中央或地方機
關時，其所屬專任人員具有律師資格並經法院認適當者，亦得為第三審訴訟代理人。
第一項但書及第二項情形，應於提起上訴或委任時釋明之。
